最高法院民事判決
                                   111年度台上字第2443號
上  訴  人  僑昱建築股份有限公司

法定代理人  蘇國桂        
訴訟代理人  江信賢律師
            蔡麗珠律師
            蘇榕芝律師
            林宜嫻律師
被 上訴 人  蔡鳳真                                  
            黃正弘                
            杜佳軒                
            陳玉蘋                
            林明賢                 
共      同
訴訟代理人  謝依良律師
上列當事人間請求履行契約事件，上訴人對於中華民國111年6月
9日臺灣高等法院臺南分院第二審判決（109年度上字第370號）
，提起上訴，本院判決如下：
    主  文
原判決廢棄，發回臺灣高等法院臺南分院。
    理  由
一、本件被上訴人主張：
  ㈠上訴人在坐落臺南市○區○○段000地號等15筆土地上，興建「○
    ○00000」大樓（下稱系爭建案），伊分別於如原判決附表（
    下稱附表）一「買賣契約簽立日期」欄所示日期，與上訴人
    簽立不動產買賣契約書（下稱系爭契約），購買如附表一「
    預售屋編號」欄所示之預售屋及其坐落之基地（下稱系爭房
    地）。
  ㈡系爭契約第11條第1項約定，上訴人就系爭建案應於民國100 
    年2月11日前開工，102年11月11日前完成主建物、附屬建物
    及使用執照所定之必要設施，並取得使用執照，同條第2項
    約定，如逾前揭期限未開工或未取得使用執照，每逾1日應
    按已繳房地價款依萬分之5單利計算遲延利息與伊。伊各繳
    如附表一「截至102年11月11日已繳付買賣價金」欄所示之
    價款，上訴人遲至104年2月24日始取得使用執照，扣除因天
    候、停電及伊變更設計等不可抗力或不可歸責於上訴人之因
    素外，其逾期取得使用執照日數各如附表二「逾期取得使用
    執照日數」欄所示。爰依系爭契約第11條第2項約定，求為
    命上訴人分別給付如附表二「上訴人應給付被上訴人金額」
    欄所示金額，及均自106年9月15日起算法定遲延利息之判決
    （被上訴人逾上揭金額之請求，經第一審判決駁回此部分之
    訴，未據聲明不服）。
二、上訴人抗辯：
  ㈠依系爭契約第11條第2項約定，若伊逾期3個月未開工或未取
    得使用執照，即視同違約，應依第25條違約約定處理，自無
    第11條第2項約定之適用。被上訴人就伊逾期既未選擇依系
    爭契約第25條約定解除契約，即不得再依第11條第2項約定
    ，請求伊給付遲延利息。
  ㈡系爭建案發包由訴外人巨道營造有限公司（下稱巨道公司）
    建造，巨道公司因受行政院勞工委員會南區勞動檢查所（下
    稱南區勞檢所）檢查期間，或依命令停工而無法施工之日數
    43日、遭勒令停工62日、因變更施工方法增加施工期間156
    日、被上訴人以外之買受人變更設計增加施工期間179日（
    被上訴人變更設計部分已扣除9日）、因天候及停電等因素
    停工之日數，應再扣除44.5日（已扣除49.5日）、因變更設
    計必須辦理相關建造執照施工圖面變更，主管機關審查期間
    77日、主管機關辦理使用執照審查期間60日，均屬不可歸責
    於伊之事由，不應計入遲延日數。再者，系爭契約第11條第
    2項約定之遲延利息相當於年利率18.25%，應予酌減。又被
    上訴人簽訂系爭契約時，明知依系爭建案施工進度，不可能
    於契約所定102年11月11日取得使用執照，其於完工進住 2
    年後再提起本件訴訟，請求遲延利息，實違誠信原則。
三、原審維持第一審所為關於命上訴人給付部分之判決，駁回其
    上訴。理由如下：
  ㈠被上訴人分別於如附表一「買賣契約簽立日期」欄所示日期
    ，與上訴人簽立系爭契約，其中第11條第2項約定，上訴人
    每逾1 日應按已繳房地價款依萬分之5單利計算遲延利息，
    核屬違約金性質。系爭建案於104年2月24日取得使用執照，
    上訴人於如附表一「買賣標的交付日期」欄所示日期，交付
    買賣標的，被上訴人各繳如附表一「截至102年11月11日已
    繳付買賣價金」欄所示之價款等事實，為兩造所不爭。
  ㈡綜合南區勞檢所開會通知單、審查合格通知函、臺南市政府
    勞工局函送系爭建案申請第一階段丁類危險工作場所審查相
    關資料等件以觀，足見巨道公司送審查資料不合格，致未能
    如期開工，巨道公司係上訴人之使用人，自屬可歸責於上訴
    人之事由，而未能如期開工。再者，依勞動部職業安全衛生
    署（下稱安全衛生署）停工通知書所示，係因上訴人違反勞
    動檢查法第28條所定之標準，遭安全衛生署勒令停工，自屬
    可歸責於上訴人之事由。又社團法人臺南市建築師公會（下
    稱建築師公會）之鑑定報告（下稱系爭鑑定報告），僅以系
    爭建案全棟浴廁改為鋼筋混凝土材質因而增加工期77日，並
    未論及增加工期是否可歸責於上訴人，上訴人復未舉證證明
    一定需變更施工方法；況系爭建案變更施工方法，非屬因政
    府法令或其他非可歸責於上訴人之事由，上訴人自不得以此
    要求給予順延工期。
  ㈢審諸另件訴訟（案列臺灣臺南地方法院106年度訴字第829號
    ）委託台南市土木技師公會（下稱土木技師公會）鑑定，系
    爭建案因客戶工程變更所需增加之施工日數，除被上訴人工
    程變更所需增加之施工日數9日應予扣除外，上訴人與被上
    訴人以外客戶變更設計之約定，依系爭契約第12條第2項約
    定，上訴人並非一定要接受客戶變更設計之請求，其因估算
    失準增加工期179日，自難要求順延。又觀諸卷附施工日報
    表、停工紀錄表、系爭鑑定報告等件，堪認除因天候、停電
    等不可抗力或不可歸責之因素，而無法施工之日數49.5日應
    予扣除外，其餘上訴人抗辯停工之44.5日是否因天候、停電
    等因素，達到完全無法施工之程度，上訴人並未提出證據以
    資證明，難認其間有因果關係存在，自不應扣除。其次，據
    臺南市政府函示，無法得知其同意系爭建案變更之原因及內
    容為何，臺南市政府亦無遲延審查之情事，尚難遽認上訴人
    得以此抗辯順延77日。另依臺南市政府工務局函附之申請建
    築物使用執照自主檢查項目表所示，臺南市政府工務局並無
    拖延情事。此外，上訴人並未提出證據證明臺南市政府工務
    局有無故拖延審查或延宕核發使用執照，其以臺南市政府辦
    理使用執照審查期間60日，應不予計入遲延日數，亦無可取
    。
  ㈣綜上，上訴人逾期取得使用執照之日數，詳如附表二「逾期
    取得使用執照日數」欄所示，被上訴人依系爭契約第11條第
    2項約定，請求上訴人按已繳房地價款依萬分之5單利計算遲
    延利息，洵屬有據，亦無違反誠信原則。
  ㈤系爭契約第11條係有關「開工及取得使用執照」之約定，第2
    5條係有關「違約處罰」之約定，二者規範目的不同，自不
    能以系爭契約第25條第5款約定，逕認被上訴人若未依系爭
    契約第25條第1款解除契約，即不得向上訴人主張第11條第2
     項遲延利息之權利。又系爭契約第11條第2項之約定，並無
    不合時宜或刻意加重上訴人責任而有失公平之情形，且係上
    訴人自行衡酌後，經被上訴人同意而成立，復未逾110年1 
    月20日修正前民法第205條規定之限制；而被上訴人購買系
    爭房地係為自住，因上訴人遲延完工，尚須花費額外時間、
    精力，另尋適當之住所，上訴人逾期日數多達470日，併審
    酌現今社會經濟發展狀況，上訴人若能如期履行，被上訴人
    可得享受之一切利益及所受損害等情形，認被上訴人依系爭
    契約第11條第2項約定，請求給付遲延利息，並無過高之情
    形。至被上訴人購買系爭房地後，其價格縱已上漲，要不能
    因而減免上訴人應負之遲延責任。
  ㈥被上訴人所繳納之定金、簽約款、開工款，均屬上訴人取得
    使用執照前，被上訴人支付系爭房地價款之一部分。另審酌
    證人蘇柏翰之證述，訴外人洪慶齡與蘇柏翰之通訊軟體對話
    紀錄，難認被上訴人蔡鳳真有與上訴人協議，放棄依系爭契
    約第11條第2項約定，請求遲延利息之權利，蔡鳳真自得依
    系爭契約第11條第2項約定，請求上訴人給付遲延利息。
  ㈦從而，被上訴人依系爭契約第11條第2項約定，求為命上訴人
    分別給付如附表二「上訴人應給付被上訴人金額」欄所示各
    本息，均為有理由，應予准許。
四、本院廢棄原判決之理由：
  ㈠按約定之違約金額過高者，法院得依職權減至相當之數額，
    為民法第252條所明定。當事人約定之違約金是否過高，應
    依一般客觀之事實、社會經濟狀況、當事人實際上所受損害
    及債務人如能如期履行債務時，債權人可享受之一切利益為
    衡量標準，庶符實情而得法理之平。尤以當事人約定懲罰性
    違約金者，於債務人不履行時，債權人除得請求債務人給付
    違約金外，尚得請求履行債務或債務不履行之損害賠償，就
    債權人之損害已有相當之填補，自應加以斟酌。系爭契約第
    11條第2項約定，上訴人每逾1日應按已繳房地價款依萬分之
    5 單利計算遲延利息，核屬違約金性質，固為兩造所不爭執
    ，惟前揭違約金之約定，究為損害賠償預定性之違約金，或
    懲罰性之違約金？被上訴人受有如何之損害？原審未詳予調
    查審認，僅以前揭事由，否准上訴人酌減違約金之抗辯，尚
    嫌疏略。再者，原審一方面認定上訴人逾期取得使用執照之
    日數，詳如附表二「逾期取得使用執照日數」欄所示，於審
    酌該違約金之約定是否過高時，卻又認定上訴人逾期日數多
    達470日，亦有前後矛盾之失。
  ㈡第一審就系爭建案全棟浴廁改為鋼筋混凝土材質，此工項變
    更施工需增加施工日數，囑託建築師公會鑑定結果，系爭建
    案全棟共26層，依建築常規逐層判斷，合理應增加施工日數
    為77日，有系爭鑑定報告可憑，同為原審所肯認；又另件訴
    訟委託土木技師公會鑑定，系爭建案工程因客戶工程變更所
    需增加之施工日數（即認定展延工期）為48日，有土木技師
    公會鑑定報告書可稽（一審卷㈡373頁）。似此情形，上訴人
    於事實審抗辯：變更施工方法合理增加施工日數77日，亦應
    准許順延，始符公平、誠信原則；而系爭建案為公寓大樓之
    建物，其中某一客戶變更設計就會牽動整棟建築施工之進度
    ，對於其他買受人要求變更致增加工期之不利益，亦應併予
    扣除等語（原審卷㈠233-236頁），是否全無足取，有待進一
    步釐清之必要。原審未詳予推求，遽為上訴人不利之判斷，
    亦嫌速斷。
  ㈢上訴論旨，指摘原判決不當，求予廢棄，非無理由。末查，
    本件所涉及之法律上爭議不具原則上重要性，爰不經法律審
    言詞辯論，附此敘明。
五、據上論結，本件上訴為有理由。依民事訴訟法第477條第1項
    、第478條第2項，判決如主文。
中　　華　　民　　國　　111 　年　　11　　月　　2 　　日
                      最高法院民事第六庭
                          審判長法官  魏  大  喨
                                法官  林  玉  珮
                                法官  高  榮  宏
                                法官  胡  宏  文
                                法官  李  寶  堂
本件正本證明與原本無異
                              　　　　書　記　官
中　　華　　民　　國　　111 　年　　11　　月　　8 　　日